【裁判字號】    97,上更(二),183
【裁判日期】    980119
【裁判案由】    懲治走私條例等
【裁判全文】
臺灣高等法院臺中分院刑事判決     97年度上更(二)字第183號
上  訴  人
即  被  告  乙○○
上  訴  人
即  被  告  丙○○
共      同
選任辯護人  蔡本勇律師
上列上訴人因懲治走私條例等案件，不服臺灣臺中地方法院92
年度訴字第1829號，中華民國93年11月30日第一審判決（起訴
案號：臺灣臺中地方法院檢察署92年度偵字第7836號），提起上
訴，本院判決後，由最高法院第二次發回更審，本院更為判決如
下：
    主  文
原判決關於乙○○、丙○○部分撤銷。
乙○○共同私運管制物品進口逾公告數額，處有期徒刑伍月，減
為有期徒刑貳月拾伍日。
丙○○共同私運管制物品進口逾公告數額，處有期徒刑肆月，減
為有期徒刑貳月，緩刑參年。
    犯罪事實
一、緣王永煌（經原審法院判處有期徒刑5月，現由本院另案更
    審審理中）係臺中縣梧棲鎮○○路○段210號「沅亨國際開發
    有限公司」（下稱沅亨公司）之負責人，該公司營業項目包
    含菸酒批發，其為執行業務之人，明知中國大陸地區產製之
    酒類於民國90年12月27日前仍屬管制進口物品，依法不得任
    意私運進入臺灣地區，竟為圖牟利，與郭永金（業經原審法
    院判處罪刑確定）、乙○○及澳門酒廠有限公司（下稱澳門
    酒廠）經理梁志雄基於共同私運管制物品進口之犯意聯絡，
    及行使業務上登載不實文書之概括犯意聯絡，由郭永金於90
    年年初，先行前往中國大陸地區四川省春泉酒廠，購得「春
    泉喜宴酒」樣品數瓶後（酒精濃度38度，容量500ml），交
    予王永煌改貼「沅亨臺灣囍酒」之外包裝，並將產地標示為
    澳門，由時任澳門酒廠駐台代表乙○○負責與澳門酒廠梁志
    雄經理接洽，由梁志雄從事業務之人，以澳門酒廠名義出具
    登載不實之發票，連同虛偽之酒類產程、原料之資料，由王
    永煌在「外國菸酒進口申請書」上，以英文登載生產國別為
    澳門、賣方名稱為澳門酒廠等事項，於90年2月20日持向當
    時之臺灣省菸酒公賣局（現已改制為臺灣菸酒股份有限公司
    ）申請酒類進口，而行使上開業務登載不實之文書，足以生
    損害於臺灣省菸酒公賣局對於酒類管理之正確性。嗣臺灣省
    菸酒公賣局查核完竣並化驗酒類成分後，即製發「沅亨臺灣
    囍酒」之輸入許可證及專賣憑證。王永煌見準備工作就緒，
    乃親自前往中國大陸地區四川省春泉酒廠，且於90年4月15
    日訂購「春泉喜宴酒」1萬8千瓶（另加上破損率補償0.5%
    ，破損率補償按每瓶125ml折算3瓶之數量，扣除實際破損之
    數量後，進口時為1萬8千5百28瓶，緝獲時完稅價格為新臺
    幣57萬8千3百29元），總毛重31497.70公斤，約明出廠時酒
    蓋及外包裝均不打印文字，委由郭永金及亦有共同私運管制
    物品進口之犯意聯絡之沅亨公司職員丙○○負責與春泉酒廠
    方面結清帳款，及處理自四川省運送酒類至廣東省珠海市拱
    北海關轉運澳門、監酒及輸入台灣事宜。而上揭酒類運抵澳
    門後，僅由澳門酒廠梁志雄經理進行換貼標籤及紙箱包裝工
    作，隨即以船運於90年7月19日運至臺中港，再由王永煌利
    用不知情之仁信報關股份有限公司職員何淑端，在其業務上
    作成之進口報單上，以英文登載生產國別為澳門、賣方名稱
    為澳門酒廠等不實事項，於同年月23日交予財政部臺中關稅
    局報關請求放行而行使之，足以生損害於關稅機關貨物查驗
    及業務管理之正確性。財政部關稅局於查驗完畢後，隨即於
    同年8月間通關放行，而利用不知情之海運人員共同私運逾
    公告數額之管制物品進口得逞。嗣因郭永金未獲取相當之報
    酬，主動向法務部調查局航業海員調查處臺中站提出檢舉，
    始查悉上情。
二、案經臺灣臺中地方法院檢察署檢察官自動檢舉後偵查起訴。
    理  由
壹、關於證據能力之說明：
一、按被告以外之人（包括證人、鑑定人、告訴人、被害人及共
    同被告等）於審判外之陳述雖不符刑事訴訟法第159條之1至
    之4等四條之規定，而經當事人於審判程序同意作為證據，
    法院審酌該言詞陳述或書面陳述作成時之情況，認為適當者
    ，亦得為證據；當事人、代理人或辯護人於法院調查證據時
    ，知有刑事訴訟法第159條第1項不得為證據之情形，而未於
    言詞辯論終結前聲明異議者，視為有前項之同意，同法第
    159條之5定有明文。立法意旨在於傳聞證據未經當事人之反
    對詰問予以核實，原則上先予排除。惟若當事人已放棄反對
    詰問權，於審判程序中表明同意該等傳聞證據可作為證據；
    或於言詞辯論終結前未聲明異議，基於尊重當事人對傳聞證
    據之處分權，及證據資料愈豐富，愈有助於真實發見之理念
    ，且強化言詞辯論主義，使訴訟程序得以順暢進行，上開傳
    聞證據亦均具有證據能力。本件證人即共同被告王永煌、郭
    永金、被告乙○○、丙○○固曾於調查站時為陳述，其性質
    雖屬傳聞證據，惟查無符合同法第159條之1至之4等前四條
    之情形，其等所為之上開調查筆錄內容，業經本院審理時予
    以提示並告以要旨，且各經檢察官、被告及辯護人表示意見
    。當事人已知上述筆錄乃傳聞證據，且均未於言詞辯論終結
    前對該等筆錄內容異議，依上開規定，是其等於警詢中之證
    言已擬制同意其有證據能力，本院審酌上開筆錄作成時，較
    無人情施壓或干擾，亦無不當取供之情形，認為以之作為本
    案之證據亦屬適當，是其等於調查站時之證言自具有證據能
    力。
二、次按，被告以外之人於審判外向法官所為之陳述，得為證據
    。刑事訴訟法第159條之1第1項均定有明文。故本件證人即
    共同被告王永煌、郭永金於另案審判中之陳述即有證據能力
    ，自不待言。又被告以外之人於偵查中向檢察官所為陳述，
    除顯有不可信之情況者外，得為證據，同條第2項亦定有明
    文。偵查中對被告以外之人（包括證人、鑑定人、告訴人、
    被害人及共同被告等）所為之偵查筆錄，或被告以外之人向
    檢察官所提之書面陳述，性質上均屬傳聞證據。惟現階段刑
    事訴訟法規定檢察官代表國家偵查犯罪、實施公訴，依法其
    有訊問被告、證人及鑑定人之權，證人、鑑定人且須具結，
    而實務運作時，檢察官偵查中向被告以外之人所取得之陳述
    ，原則上均能遵守法律規定，不致違法取供，其可信度極高
    ，職是，被告以外之人前於偵查中已具結而為證述，除反對
    該項供述得具有證據能力之一方，已釋明「顯有不可信之情
    況」之理由外，不宜以該證人未能於審判中接受他造之反對
    詰問，即遽指該證人於偵查中之陳述不具證據能力。且所謂
    不可信性情況，法院應審酌被告以外之人於陳述時之外在環
    境及情況，例如：陳述時之心理狀況、有無受到外力干擾等
    ，以為判斷之依據。茲本件證人即共同被告王永煌、郭永金
    、被告乙○○、丙○○於檢察官偵查中，以證人之身分陳述
    ，經告以具結義務及偽證處罰後，於命證人朗讀結文後具結
    ，其係於負擔偽證罪之處罰心理下證述，並以具結擔保其供
    述之真實性，又無受其他不當外力干擾之情形，其未曾提及
    檢察官在偵查時有不法取供之情形，依上說明，其於偵查中
    之證言自具有證據能力。
貳、認定犯罪事實所憑之證據及理由：
一、按依行政院79年3月30日 (79)台財字第06181號函依懲治走
    私條例第2條 (74.06.26 )發佈之要旨：懲治走私條例公告
    管制物品項目及其數額甲  管制進出口物品：
          一  槍械、子彈、炸藥、毒氣以及其他兵器（包括零
              件、附件）。
          二  宣傳共產主義或其他違反國策之書籍、圖片、文
              件及其他物品。
          三  偽造或變造之各種幣券、有價證券、郵票、印花
              稅票及其他稅務單照憑證。
          四  鴉片類、大麻類、高根類、化學合成麻醉藥品類
              ，並以上各類物品之各種製劑及器粟種子。
          乙  管制出口物品：
          一  黃金（包括條、塊、片、錠）。
          二  未經合法授權之翻印書籍（不包括本人自用者在
              內）及翻印書籍之底版（包括排字版紙型暨照相
              原版）。
          三  未經合法授權之翻製唱片（不包括本人自用者在
              內），翻製唱片之母模（即製唱片之底版）及裝
              用翻製唱片之圓標暨封套。
          四  未經合法授權之翻製錄音帶及錄影帶（不包括本
              人自用者在內)。
          丙  管制進口物品：
              一次私運左列物品之一項或數項，其總額由海關
              照緝獲時之完稅價格計算，超過新臺幣拾萬者（
              外幣按當時辦理外匯銀行買進價格折算)：
              一  洋煙、洋酒、捲煙紙。
              二  （刪除）。
              三  外國發行之獎券、彩券或其他類似之票券。
              四  匪偽物品（匪偽生產、製造、加工等之物品
          丁  自淪陷區私運物品進入本國自由地區或自本國自
              由地區私運物品前往淪陷區，其所私運之物品，
              以管制物品論，除屬於甲項及乙項物品不限數額
              外，其餘以私運一項或數項，其總額由海關比照
              緝獲時之完價格計算，超過新臺幣拾萬元或重量
              達一千公斤者，以管制進出口物品論。
    由上開行政函釋可知，本案被告等之行為時 (民國90年7月
    間)「管制物品項目及其數額」丁項為：『丁自淪陷區私運
    物品進入本國自由地區或自本國自由地區私運物品前往淪陷
    區，其所私運之物品，以管制物品論，除屬於甲項及乙項物
    品不限數額外，其餘以私運一項或數項，其總額由海關比照
    緝獲時之完稅價格計算，超過新臺幣拾萬元或重量達一千公
    斤者，以管制進出口物品論。』而本案系爭酒類之完稅價格
    為新台幣57萬8仟3佰29元，總毛重31497.70公斤 (一審卷第
    78 頁)，符合管制物品之要件。雖被告等之行為後，行政院
    復於民國90年11月29日發布 (90)台財字第066589號函公告
    刪除丁項，但按「行政院於四十九年一月二十一日將管制物
    品重行公告，乃是行政上適應當時情形所為事實上之變更，
    並非刑罰法律有所變更，自不得據為廢止刑罰之認定，無論
    公告內容之如何變更，其效力皆僅及於以後之行為，殊無溯
    及既往而使公告以前之走私行為受何影響之理，即無刑法第
    二條第一項之適用。」 (最高法院49年台上字第1093號判例
    要旨參照)故縱然被告行為後行政院公告刪除「管制物品項
    目及其數額」之丁項，亦僅為一事實之變更，其效力僅及於
    公告以後之行為，無溯及既往之效力，合先敘明。
二、訊據上訴人即被告 (以下簡稱被告)乙○○、丙○○二人雖
    均矢口否認有何私運大陸區酒類進口及偽造文書犯行，乙○
    ○並辯稱略以：伊僅係介紹人並未參與本件，況沅亨公司向
    大陸四川春泉酒廠訂購之酒類，係直接運往澳門酒廠進行配
    料，貨品已完成重要製程或附加價值率超過百分之35以上，
    且經澳門經濟局查廠後，核發產地來源證明，係合法進口之
    酒類云云。丙○○則辯稱略以：其係於90年3月23日方從軍
    中退伍，於同年4月1日至沅亨公司上班，同年5月21日依王
    永煌之指示到大陸四川省，隨即跟隨郭永金學習辦理跨國經
    營事宜，雖保管王永煌交付之美金1萬元，於郭永金有需要
    時交付之，但前開酒類之進口事宜均由王永煌、郭永金負責
    ，其並不知情，與郭永金等人更無犯意之聯絡，且郭永金根
    本不了解前開酒類加工之情形，其提出檢舉顯係挾怨報復云
    云。惟查：
(一)、上開犯罪事實，業據同案被告郭永金於原審法院另案92年度
    訴字第1044號，王永煌涉嫌違反懲治走私條例案件中指稱：
    「當時是向春泉酒廠買酒，瓶子沒有拆封過，美金7千元是
    梁志雄借給我們，匯給大陸出口酒品的公司，到澳門時，我
    們就趕快把7千美元還給梁志雄，澳門匯到大陸的出口商，
    金額我不知道，匯款美金是假帳，不是真正貨款。因為他後
    來又把匯款的美金退還給我和丙○○保管。……。四川的春
    泉酒廠是用瓶子裝的，也沒有加料，只有換標籤和紙箱，蓋
    子也沒有動，酒也沒有倒出來改裝」。「美金9千多元是我
    領美金出來，到銀行換人民幣。當場我們用人民幣7萬4千4
    百元付春泉酒廠的酒錢，紙箱的錢另外開單」。「當時我們
    付春泉酒廠的酒錢，有部分是向梁志雄借錢，另我身上有5
    千元美金，加上丙○○帶去的1萬元，然後我和丙○○到銀
    行換人民幣付酒錢共7萬4千4百元人民幣。我到澳門後才於
    車上還7千美金，該7千美金是梁志雄匯到大陸的出口公司，
    由出口公司退還給我和丙○○」；又於本院前次更審證稱：
    「分成幾天裝箱，因為要拆標籤、貼標籤、裝箱，當初是直
    接從大陸進口到澳門，因為不要在澳門加上其他東西變成假
    酒，所以我必須在現場看。」「我只是負責監貨，我當時是
    由大陸原酒廠負責押貨到澳門，只是換包裝，酒瓶蓋子都沒
    有打開。」「我被王永煌交代的是不能被澳門調包，如果是
    要在澳門加工就不需要到大陸去買原酒。因為當時王永煌就
    是要大陸的五糧液的酒質，要原封不動」等語明確。核與被
    告丙○○於警訊中供稱：「前述大陸白酒運抵澳門後，在澳
    門酒廠貼上『台灣囍酒』之標籤，並經過成份檢驗合格後，
    才以澳門酒廠生產的名義進口到臺灣來」、「我和郭永金於
    90 年7月上旬某日，在廣東珠海梁志雄的車上，郭永金說要
    付錢，叫我拿6千美金給伊……拿給梁志雄，……90年7月16
    日回到臺灣之後，我才獲知該筆款項就是沅亨公司購買大陸
    白酒的尾款」等語（見偵字第10325號卷第28頁），及於原
    審法院前開王永煌刑事案件審理時結證稱：「有於廣東珠海
    華麗宮賓館門口梁志雄車上支付7千元美金，支付的是什麼
    錢我並不知道。是我拿給郭永金7千美金後，郭永金才拿給
    他的。當時我並不知道1塊美金可兌現多少人民幣」等語互
    核相符。並與前開刑事案件被告王永煌於調查站時供稱：「
    沅亨公司於90年初經朋友乙○○介紹與大陸澳門酒廠總經理
    梁志雄認識後，遂於90年7月19日 (進口日期)向臺中關稅局
    申請自澳門酒廠進口沅亨臺灣囍酒乙批，數量為一萬八千五
    百二十八瓶，淨重二萬七千七百九十二公斤，總計完稅價格
    為新台幣 (下同)五十七萬八千三百二十九元整。」、「我
    和朋友乙○○於90年初至澳門與大陸澳門酒廠總經理梁志雄
    接洽，數月後我又與乙○○到澳門找梁志雄下訂單，並由乙
    ○○轉交五千美元訂金給梁志雄，因為乙○○和梁志雄熟識
    ，因此有關合約書的簽訂、金額若干、運送方式及交貨的時
    間、地點、付款方式等均委由乙○○向澳門酒廠接洽。」、
    「郭永金是我委託處理大陸酒品進口事宜的受託人、丙○○
    則是我雇用的」（見同上偵卷第35頁），嗣其於其被訴前開
    案件原審審理時又供稱：「和郭永金是經過介紹才認識的，
    我們約定六個月份的錢都已給他，但郭永金都做無理的要求
    及支出」。「後來到成都之『春泉喜宴酒』訂契約，是郭永
    金先去接洽的，但要由我去訂約」。「我交1萬元左右的美
    金給郭永金，由郭永金支付瑣碎費用，所以付了什麼錢我都
    不知道。但對在調查局海員處臺中站郭永金所提出的支付四
    川省春泉酒廠提出代墊『囍宴』商標費1千7百人民幣，喜宴
    酒箱費5千062元4毛人民幣、商檢費35元人民幣，瓶證代理
    費3千7百60元人民幣，支付出入境檢驗疫檢測費120元人民
    幣、沅亨公司紙箱運費2百60元人民幣，關於收據方面我都
    沒有意見。我是把錢放在他那裡，都由郭永金支付轉帳的。
    都是郭永金去接洽的，應是郭永金較清楚。：：收據是郭永
    金拿出來的」、「90年6月26日給7千元、6千8百82元，及7
    百35元之費用，這些錢是我託李先生在處理，由李先生接洽
    ，他再跟郭永金接洽的，整個過程是郭永金、梁志雄、乙○
    ○最清楚」等語（見前揭92年度訴字第1044號影本卷第7頁)
    互核相符。另同案被告郭永金與被告丙○○在澳門時，係一
    同負責前開酒品換包裝到裝櫃事宜，亦經同案被告郭永金於
    偵查中指訴及本院前次更審結證明確（見同上偵卷第99、10
    0頁、更審卷第124、125頁），核與被告丙○○於警訊中坦
    承：「我於90年5月25日曾到大陸廣東省、四川省、澳門、
    珠海等地，主要的任務為監酒」「（何謂監酒？）就是跟隨
    郭永金走，我到大陸酒廠要了解製酒方式流程，並實驗大陸
    白酒在高低溫的狀況下是否會產生質變、或衍生細菌」、「
    （從四川到澳門你需要做何工作？）就是跟酒廠的人聊天看
    女孩子、做酒的狀況。」等語相符（見同上偵卷第28頁）。
    並有被告丙○○於90年5月25日出境，於90年7月16日入境之
    入出境紀錄一紙附於上開偵查卷內可憑，有上開原審法院92
    年訴字第1044號案卷影本附卷可按。
(二)、證人梁志雄雖於原審法院到庭結證稱：「這批酒是由王永煌
    提供給我基酒，請我調配成適合臺灣還有王先生要求的口味
    ，我加上酒精、水、香料、配方，加工一個星期後，再放在
    缸內20天左右醇化才為成品，再經過過濾、消毒、包裝才變
    為可以賣的酒類，從基酒到成品約25至30天可以完成。」、
    「倒到缸裡面之後封起來，每天打開5次，攪拌或觀察溫度
    的狀況，30天以後，試喝完成後，就開始過濾、罐瓶、包裝
    ，用半自動灌裝機，然後我用的是四川酒廠來的玻璃瓶清洗
    過，再灌到這些玻璃瓶裡面去，然後再封蓋，標籤是用我們
    酒廠的標籤貼上去。」云云。但查：在正式之製酒過程中並
    無「醇化」一辭，依前開證人梁志雄當庭所書寫之配方中所
    謂醇化之意，係屬添加酒精於基酒中以增加其酒精度，此在
    葡萄酒中謂之「ＦortifiedＷine」，在日本清酒中亦有此
    種操作，基本上添加酒精應係增加基酒中之酒精度，因此證
    人梁志雄在前開書寫之配方中同時添加酒精及水係不正常之
    操作，應無加水之必要，此種操作應不會造成酒精濃度顯著
    減少，如「醇化」指的是「熟成」，在正常之過程中酒精濃
    度變化並不大，是以證人梁志雄所書寫之過程，應為「調配
    」，而非「醇化」，其酒精濃度依其所書寫之配方計算應高
    於百分之38，如以辯護人於原審所提出之酒類作為基酒，依
    證人梁志雄所書寫之配方操作調配，假設香料中不含有酒精
    ，僅以酒精之濃度計算，其所調配之酒精濃度約為百分之45
    .7，與本案放行之酒類不符等情，業據原審法院函詢臺灣菸
    酒股份有限公司酒研究所，經該所以93年5月27日台菸酒研
    字第0930001121號函附在卷，並有「四川春泉囍宴酒」、「
    台灣囍酒」之化驗報告書各一紙附卷可憑（「四川春泉囍宴
    酒」之化驗報告中，載明酒精百分之38.5正負百分之0.4，
    總酸0.1正負0.007g/100ml，總酯0.301正負0.0015g /100ml
    ，己酸乙酯1706ppm，甲醇96mg/l，有臺灣菸酒股份有限公
    司酒研究所編號93023號化驗報告書附卷可憑；「台灣囍酒
    」之化驗報告書中載明酒精濃度百分之38.7正負0.4，總酸
    0.078正負0.005g/ml，總酯0.351正負0.018g /ml，己酸乙
    酯1346ppm，甲醇53mg/l，有該研究所編號90 320號化驗報
    告書一紙附卷可憑）。再參以卷附共犯王永煌以沅亨公司名
    義與大陸地區四川省春泉酒廠方面簽定之協議書，及質檢報
    告單載明「春泉喜宴酒」之酒精濃度為百分之38，乙醇濃度
    38.7度，及辯護人於原審法院所庭呈，經原審法院送驗之「
    四川春泉喜宴酒」之酒精濃度為百分之38.5正負百分之0.4
    ，姑不論辯護人於原審法院所庭呈之「四川春泉囍宴酒」，
    是否即為本案沅亨公司向四川春泉酒廠訂購之同一批酒；然
    四川春泉囍宴酒之酒精濃度，顯然介於百分之37至百分之39
    之間。倘王永煌等人於四川購得前揭酒類後，再交付證人梁
    志雄所經營之澳門酒廠進行配方加料，依前揭研究結果，其
    酒精濃度差距應在百分之6以上，但本案系爭之「台灣囍酒
    」一批經檢驗結果酒精濃度仍為百分之38.7，且前開證人所
    提出之製酒方式，亦與澳門酒廠有限公司提出予臺灣省菸酒
    公賣局之製酒過程不符（該製酒過程為：原料粉碎、蒸煮、
    ………，見上開偵查卷第127頁），在在顯示證人梁志雄所
    謂在澳門酒廠有加工之說詞，顯然不可採信。又倘本案系爭
    之「台灣囍酒」確實在澳門經加工，衡情證人梁志雄對於產
    製之過程當知之甚詳，且就本案之作證證詞應相當謹慎，斷
    無可能故意為前開不實之證詞，自陷於被檢察機關追訴之危
    險地位，被告乙○○於原審所稱證人梁志雄前開證詞中關於
    配方之部分係誤寫云云，自屬無據。
(三)、又共犯王永煌如欲將大陸四川省所產酒類運至澳門加工，原
    可直接以酒桶方式裝運，待運抵澳門後再行裝瓶，以免徒增
    勞費，又有玻璃酒瓶碎裂之虞。然觀之其向四川春泉酒廠所
    訂之酒類，不僅特別要求酒蓋及外包裝均不打印文字，並且
    由春泉酒廠方面特別為此採購案，而變更酒瓶瓶型之模具，
    有前述協議書一紙附卷可憑，足見該批酒類自四川春泉酒廠
    出廠時，早已完成裝瓶、封口之程序，僅餘標籤、包裝及酒
    蓋文字部分可供澳門酒廠加工，而澳門酒廠亦無可能刻意僅
    為求添加香料而將所有瓶裝酒類逐一開啟並重新裝填。另依
    財政部與經濟部共同發函之「進口貨品原產地認定標準」第
    4 條第3項第2款之規定，如僅從事貨品為求上市、裝運所為
    之分裝、包裝等作業，不得認定為實質轉型，亦即不因而改
    變原出產地之歸屬，本件「沅亨臺灣囍酒」僅在澳門進行標
    籤換貼及包裝作業，自無從改變該項酒類產自大陸地區之事
    實。且其既屬單純包裝作業，即已排除適用同條第1項關於
    以加工產值區別產地之規定，是以本案系爭之進口「台灣囍
    酒」之真實產地為中國大陸四川，堪以認定。被告丙○○之
    選任辯護人雖以：大陸地區酒類出口，瓶裝或桶裝之產品，
    其出口稅、消費稅等稅費不同，王永煌等人係為節省運費及
    規費等因素，始採取瓶裝運送，並不能以其捨桶裝而採瓶裝
    ，即推論本件無加工事實云云。然經原審法院函請財團法人
    海峽交流基金會，轉請大陸方面協查，據其國家稅務總局函
    覆略稱：「一、現行增值稅、消費稅政策規定，白酒無論何
    種包裝，適用的增值稅稅率為17%，適用的消費稅稅率為20%
    的比例稅率加上0.5元/斤（或0.5元/500毫升）的定額稅率
    。二、現行出口退稅政策規定，出口白酒無論何種包裝，均
    可享受出口退稅。其中，增值稅退稅率為13%，消費稅退稅
    率為徵稅稅率。……四、根據澳門（對外貿易法）規定，澳
    門對酒類產品進口實行"進口准照"制度，即進口酒類產品需
    持有相關准照，准照不可轉移或交易，……五、澳門對進口
    酒類產品實行零關稅，進口環節徵收消費稅。在進口稅率方
    面，未經包裝之桶裝白酒與包裝後瓶裝白酒進口稅率相同，
    ……」等語，有財團法人海峽交流基金會95年5月12日海隆
    （法）字第0950016795號函檢附相關回函影本在卷可按，足
    證被告等所辯係因消費稅等因素，而捨桶裝改以瓶裝運送一
    節，核屬無稽。
(四)、再被告之辯護人雖以：本案走私之白酒業經中國澳門經濟局
    核發「產地來源證明書」，且四川省春泉酒廠之質檢報告單
    上所記載之「三十八度春泉喜酒」之檢驗結果及本案被告丙
    ○○之辯護人提出之「春泉囍宴酒」之檢驗結果，其中關於
    總酸、總脂、甲醇等含量均與本案走私之白酒檢驗之結果不
    同，另依據被告乙○○提出之沅亨公司與澳門酒廠之買賣合
    約書一紙及沅亨公司與翔光國際股份有限公司之合約書一紙
    ，亦可證明該走私之白酒產自澳門云云。然查：前開產地來
    源證明，係澳門特區政府經濟局稽查廳依據國際標準就各廠
    設備、生產過程及廠商提供之成份表等進行不定期查驗後，
    由該局產地來源處核發，有行政院大陸委員會93年10月7日
    澳處服字第0930001145號函附之該處90年3月15日（九十）
    澳處服字第149號函及該函附之相關資料可憑，是以前開證
    明之單位係進行不定期之查驗後即發給產地來源證明，且查
    該函附之查廠紀錄時間為89年6月11日，與本案案發時間相
    距甚久，自與本案無何關聯，又所附澳門酒廠之相片，原料
    係整包疊放（見原審卷第345頁），自非被告乙○○所謂之
    依據四川春泉囍宴酒作為基酒再來調配之酒類；況前開查廠
    紀錄並未要求查驗人員記載該酒廠將要出口之酒類之名稱為
    何，有前開函附之查廠報告二紙附卷可憑，則如何認定本案
    系爭之酒類係屬澳門酒廠出廠？再就上開所謂依廠商提供之
    成份表等進行不定期查驗後，由中國澳門特區政府經濟局發
    給產地來源證明，其查驗之具體內容為何乙節，經本院於本
    次更審時一再函請查明並請檢送系爭成份表與其他相關資料
    ，惟經行政院大陸委員會澳門事務處96年12月6日澳處服字
    第0960001705號函轉澳門特別行政區政府經濟局局長蘇添平
    就西元2001年向澳門酒廠簽發編號為CON009203之產地來源
    證一事回函內容仍僅稱：「一、廠商在申請產地來源證前，
    需向本局遞交『成份表』，若表內資料符合規定時，會批准
    生產商按申報方法生產，生產商可據以申領產地來源證。二
    、有關『成份表』不定期查驗一事，即本局之稽查部門對廠
    商隨時進行核查其是否按『成份表』內所述方式生產貨物，
    並妥善保存有關貨物的生產紀錄文件。」等語（見更審卷第
    108至110頁)，既未說明如何具體查驗之內容，亦未檢附本
    案系爭酒之成份表，是以前開產地來源證明書，顯不足以證
    明本案系爭之酒類之原產地為澳門。再則前開四川省春泉酒
    廠質檢報告單之檢驗標準為何，並未明示，且該檢驗標準與
    臺灣省菸酒公賣局之檢驗基本單位不同，亦經本案被告即前
    開王永煌所涉刑事案件之證人乙○○於前開刑事案件中結證
    明確，是以該四川春泉喜宴酒之質檢報告，亦不足以證明本
    案系爭之酒類經過加工。又辯護人所提出之「春泉囍宴酒」
    係被告自行提供，自亦不能證明該提出之酒類一瓶係沅亨公
    司向四川省春泉銷售有限公司所訂之同一批白酒；另前開買
    賣契約書及合約書均係被告自行提出，且製作權人分別為同
    案被告王永煌所負責之沅亨公司、共犯梁志雄所負責之澳門
    酒廠及被告乙○○所負責之翔光國際股份有限公司，則前開
    合約書之內容亦難認係真實。
(五)、綜上所述，本案輸入台灣之「沅亨臺灣囍酒」並非經由澳門
    酒廠生產或加工，而係逕由中國四川省運送酒類轉運澳門於
    澳門酒廠僅進行換貼標籤及紙箱包裝工作，隨即以船運運至
    台灣，至為顯然。雖辯護人質疑證人即同案被告郭永金於本
    次更審證稱「從大陸進口到澳門的酒有貼標籤，到了澳門才
    拆掉標籤，重貼標籤，再裝箱」，與其於原審證稱「從大陸
    進口到澳門的酒沒有貼標籤，標籤是放在箱子裡」不同，惟
    本案主要重點在於系爭輸入台灣之「沅亨臺灣囍酒」並非經
    由澳門酒廠生產或加工，而係逕購自中國大陸轉運澳門作簡
    單轉換包裝隨即運至台灣，就此證人郭永金之指證始終一致
    ，況其於本次更審亦陳明「（何以在原審陳述不同？）當初
    我們的貨是以成品出來的，所以應該是換標籤、貼標籤、再
    裝箱，所以剛才那樣回答。在原審說沒有貼標籤，因為當時
    亂了。」等語，自不能因此即否認證人郭永金供證之憑信性
    ，而執為被告二人有利之認定。末查被告乙○○於調查站時
    即坦承其係澳門酒廠駐台代表，並稱本案尾款扣除相關費用
    後約新台幣十五萬元，由王永煌於提貨後匯至我高雄企銀楠
    梓分行帳戶。（見91年度偵字第10325號偵查卷第44頁反面
    、45頁），則被告乙○○既是澳門酒廠駐台代表負責本案之
    接洽聯繫，且收取本案進口系爭酒類之尾款，則其對於本案
    進口系爭之酒並未經其公司即澳門酒廠加工，而係逕由中國
    大陸地區換貼標籤進口至台灣，自係知之甚詳。同理，被告
    丙○○係沅亨公司職員，由王永煌派往大陸地區主要任務為
    監酒，要瞭解製酒方式流程等情。而郭永金於偵查中亦供稱
    ，其將酒運到澳門後就交給丙○○處理，丙○○係要監督其
    與大陸洽談的細節，以免其做假帳，其於大陸二個多月期間
    ，丙○○都跟其在一起，並曾負責支付部分帳款等語，足見
    被告丙○○就本件進口系爭之酒並未經澳門酒廠加工，而係
    逕由中國大陸地區換貼標籤進口至台灣，亦應有所瞭解，而
    無諉為不知之理，被告丙○○及被告乙○○前揭所辯均非實
    情，委無可採，而王永煌於本案或其案件中所為被告丙○○
    不知情或本件進口系爭之酒係經澳門酒廠加工等情，核係迴
    護或為其自己卸責之詞，均無足採。至於財政部關稅局九十
    二年一月十一日中普字第0920104192號復原審法院函載關於
    函囑查明以進口報單第DA\90\H793\0001號報進口之沅亨台
    灣囍酒之原產地究竟為中國大陸抑中國澳門乙案，查係案酒
    類前經本局查驗結果認定其產地為中國澳門云云：惟查依據
    該函所示僅係因外包裝均標示有產地澳門，且船公司提供之
    船隻動態亦由澳門裝船為認定之依據，但查本件被告等既係
    將自四川購買之春泉喜宴酒換貼澳門酒廠之標籤及紙箱包裝
    後由澳門裝船進口，其表面上自然符合規定，但實際上本件
    酒類係被告等自大陸四川購入改換包裝以澳門酒廠名義進口
    已如前述，自不得以上開函示為被告等有利之認定，併此敘
    明。此外，並有進口報單、外國菸酒進口申請書、營利事業
    登記證、化驗報告書、沅亨臺灣囍酒製造過程及成分分析資
    料、標籤、臺灣省菸酒公賣局輸入准許證、發票各一份附卷
    可稽，事證明確，被告等二人犯行均堪認定。
參、新舊法比較之適用：
一、查被告乙○○、丙○○行為後，懲治走私條例業已於91年6
    月26日修正公布，同月28日生效，依修正前懲治走私條例第
    2 條第1項規定：「私運管制物品進口、出口逾公告數額者
    ，處七年以下有期徒刑，得併科新臺幣二十萬元以下罰金。
    」修正後懲治走私條例第2條第1項規定：「私運管制物品進
    口、出口逾公告數額者，處七年以下有期徒刑，得併科新臺
    幣三百萬元以下罰金。」比較新舊法結果，以舊法有利於被
    告，依刑法第2條第1項規定，本件自應適用最有利於行為人
    之法律即修正前懲治走私條例第2條第1項之規定。再按修正
    前懲治走私條例第2條第1項所謂之私運管制物品進口，係指
    自國外私運管制物品進入我國國境而言，修正前同條例第12
    條之準走私罪，則須自大陸地區私運物品進入臺灣地區，本
    件被告既從大陸轉由澳門走私上開物品進入我國國境臺中港
    ，自係違反修正前懲治走私條例第12條之準走私罪之規定，
    應依修正前懲治走私條例第2條第1項之私運管制物品逾公告
    數額論處。
二、被告行為後，刑法第2條第1項業於94年2月2日修正公布，並
    自95年7月1日起施行。修正後刑法第2條第1項規定，已將新
    舊法律適用之「從新從輕」原則，改採「從舊從輕」原則，
    而此規定僅係規範行為後法律變更所生新舊法律比較適用之
    準據法，並非實體刑罰法律，自不生行為後法律變更之比較
    適用之問題，應逕行適用新法第2條第1項之規定，為「從舊
    從輕」之比較。又以本次刑法修正之比較新舊法，應就罪刑
    有關之共犯、未遂犯、想像競合犯、牽連犯、連續犯、結合
    犯，以及累犯加重、自首減輕暨其他法定加減原因與加減例
    等一切情形，綜其全部罪刑之結果而為比較，最高法院九十
    五年五月二十三日著有九十五年度第八次刑庭會議決議可參
    。
三、被告行為後，刑法第56條連續犯之規定，業於94年1月7日修
    正公布刪除，並於95年7月1日施行，被告之犯行，因行為後
    新法業已刪除連續犯之規定，此刪除雖非犯罪構成要件之變
    更，但顯已影響行為人刑罰之法律效果，自屬法律有變更，
    依新法第2條第1項規定，比較新、舊法結果，仍應適用較有
    利於被告之行為時法律即舊法論以連續犯（最高法院95年第
    8次刑事庭會議決議參照）。
四、95年7月1日施行之刑法刪除第55條關於牽連犯之規定，既已
    刪除牽連犯規定，被告所犯上開各罪即應依數罪併罰之規定
    分論併罰，修正後之規定並非較有利於被告，依刑法第2條
    第1項之規定，應適用行為時之法律，即適用修正前刑法關
    於牽連犯之規定。
五、刑法第28條原規定：「2人以上共同『實施』犯罪之行為者
    ，皆為共同正犯。」，95年7月1日施行之新法修正為：「2
    人以上共同『實行』犯罪之行為者，皆為共同正犯。」將舊
    法之「實施」修正為「實行」。原「實施」之概念，包含陰
    謀、預備、著手及實行等階段之行為，修正後僅共同實行犯
    罪行為始成立共同正犯。是新法共同正犯之範圍已有限縮，
    排除陰謀犯、預備犯之共同正犯。新舊法就共同正犯之範圍
    既因此而有變動，自屬犯罪後法律有變更，應有新舊法比較
    適用之問題。經比新舊刑法第28條之規定，新法非更有利於
    被告，應適用修正前刑法第28條。
六、刑法第215條之業務登載不實之文書罪，法定刑為三年以下
    有期徒刑、拘役或五百元以下罰金，而修正後刑法施行法增
    訂第一條之一規定：「中華民國九十四年一月七日刑法修正
    施行後，刑法分則編所定罰金之貨幣單位為新臺幣。九十四
    年一月七日刑法修正時，刑法分則編未修正之條文定有罰金
    者，自九十四年一月七日刑法修正施行後，就其所定數額提
    高為三十倍。但七十二年六月二十六日至九十四年一月七日
    新增或修正之條文，就其所定數額提高為三倍。」，另刑法
    第三十三條第五款修正為：「主刑之種類如下：五、罰金：
    新臺幣一千元以上，以百元計算之」，是依修正後之法律，
    刑法第二百十六條、第二百十五條所得科處之罰金刑最高為
    新臺幣一萬五千元、最低為新臺幣一千元。然依據被告行為
    時之刑罰法律，即罰金罰鍰提高標準條例第一條前段規定之
    提高倍數十倍及修正前刑法第33條第5款規定之罰金最低額
    一元計算，該罪之罰金刑最高為銀元五千元，最低額為銀元
    一元，若換算為新臺幣，最高額雖與新法同為新臺幣一萬五
    千元，然最低額僅為新臺幣三十元。是以，比較上述修正前
    、後之刑罰法律，自以被告行為時之舊法對其較為有利，應
    適用修正前刑法第215條規定論處。
肆、被告之論罪科刑：
一、核本件被告等從大陸轉由澳門走私上開物品進入我國國境臺
    中港，係違反修正前懲治走私條例第12條之準走私罪之規定
    ，應依修正前懲治走私條例第2條第1項之私運管制物品逾公
    告數額論處。被告等就前開犯行與郭永金、王永煌、梁志雄
    有犯意聯絡與行為分擔，應依修正前刑法第28條之規定論以
    共同正犯。被告所為前開私運管制物品進口犯行係利用不知
    情之貨輪人員運送進口，係間接正犯。同案被告郭永金及被
    告丙○○與乙○○取得大陸之白酒後，由乙○○聯絡梁志雄
    ，由梁志雄提供不實之發票，向臺灣省公賣局申請自澳門進
    口白酒，另被告等與郭永金及案外人梁志雄，推由共犯王永
    煌利用不知情之報關行，在其業務上作成之進口報單上登載
    不實之生產國別，申請酒類進口，而行使上開業務登載不實
    之文書，均足以生損害於臺灣省菸酒公賣局對於酒類管理之
    正確性，核彼所為另犯修正前刑法第216條、第215條之行使
    業務登載不實文書罪。前開第二次業務登載不實文書之行為
    為行使業務登載不實文書之行為所吸收，不另論罪，且前開
    第二次業務登載不實文書犯行係利用不知情之報關行職員何
    淑端為之，為間接正犯。被告乙○○與同案被告郭永金就前
    開二次行使業務登載不實文書犯行，及被告丙○○就前開第
    二次行使業務登載不實文書犯行，固均未為構成要件之行為
    ，然渠等均明知王永煌欲從大陸地區進口酒類，而偽以澳門
    生產向臺灣省菸酒公賣局申請輸入許可（被告丙○○就申請
    輸入許可部分未參與，詳後述），及向臺中關稅局報關申請
    進口，均參與其中而為居間聯絡之行為，就前開行使業務登
    載不實文書犯行部分，應知之甚詳，自應認前開行使行為，
    僅係共犯推由其中一人分工之行為，均係以自己犯罪之意思
    為之，是以被告乙○○與同案被告郭永金就前開第一次行使
    業務登載不實文書犯行，與王永煌、梁志雄有犯意聯絡與行
    為分擔，就第二次行使業務登載不實文書犯行與王永煌、梁
    志雄及被告丙○○亦有犯意聯絡與行為分擔，俱為共同正犯
    。被告乙○○前開二次行使業務登載不實文書犯行，時間緊
    接，手段、目的同一，所犯罪構成要件亦相同，顯係基於概
    括犯意反覆為之，為連續犯，依法論以一罪。被告等所犯前
    開二罪間，有方法結果之牽連關係，應依修正前刑法第55條
    前段規定而從一重之私運管制物品進口逾公告數額罪論處。
    原審對被告等論罪科刑，固非無見，惟(1)原判決事實認定上
    訴人二人於九十年七月間，有共同自大陸地區私運管制物品
    逾公告數額之酒類進入台灣地區之犯行，然對於本件進口之
    沅亨台灣囍酒究竟係如何認定為管制物品，其公告數額為何
    等依據，並未於理由內加以論述敘明，(2)原判決未及比較適
    用前揭95年7月1日施行之刑法部分條文，依法尚有未合。(3)
    又中華民國96年罪犯減刑條例已於96年7月4日經總統公布，
    於96年7月16日施行，被告犯罪在96年4月24日以前，亦有該
    條例之適用，依法應予減刑，原判決未及審酌予以減刑，亦
    有未當。是被告二人上訴意旨否認犯罪，雖無可採，惟原判
    決既有上述可議之處，自屬無可維持，應由本院將原判決關
    於被告乙○○、丙○○二人部分撤銷改判。爰審酌被告乙○
    ○有妨害自由等前科（不構成累犯），被告丙○○素行良好
    ，共同走私進口之大陸白酒達1萬8千5百28瓶，完稅價格為
    新臺幣57萬8千3百29元，該犯行對國內經濟交易市場所生之
    危害，及被告等犯後均未能坦承犯行，態度不佳，又被告丙
    ○○居於受僱人之地位，年輕識淺，涉案程度較少，被告乙
    ○○為本件私運管制物品進口之居中牽線運作者，惡性較重
    等一切情狀，量處被告乙○○有期徒刑5月，被告丙○○有
    期徒刑4月，並依中華民國96年罪犯減刑條例第2條第1項第3
    款，減其刑期2分之1，而分別為如主文所示之之刑。又被告
    丙○○未曾受有期徒刑以上刑之宣告，因退伍後謀職受僱沅
    亨公司經公司負責人指派前往中國大陸與澳門執行所謂監酒
    任務，致罹刑典，經此刑之宣告後，應知警惕而無再犯之虞
    ，本院因認暫不執行其刑為當，予以宣告緩刑參年，以啟自
    新。又參諸「犯罪在新法施行前，新法施行後，緩刑之宣告
    ，應適用新法第七十四條之規定」（最高法院九十五年第八
    次刑事庭會議決議意旨參照），則本案關於宣告被告緩刑部
    分，自應適用修正後刑法第七十四條第一項之規定，附此敘
    明。
二、另按懲治走私條例第11條規定：「走私行為之處罰，海關緝
    私條例及本條例無規定者，適用刑法或其他有關法律」，顯
    見對於走私行為之處罰，懲治走私條例及海關緝私條例應優
    先於刑法而適用，而海關緝私條例第36條第3項規定：「前
    二項私運貨物沒入之」。故關於私運之貨物應優先適用海關
    緝私條例第36條第3項之規定予以沒入。從而，本件查獲如
    事實欄所載之管制進口大陸酒合計達1萬8千5百28瓶，既尚
    未經臺中關稅局依海關緝私條例第36條第3項規定處分沒入
    ，有財政部臺中關稅局92年8月14日，中普進二字第0920104
    687號函可佐，上開大陸酒，自應由主管機關，依海關緝私
    條例第36條第3項規定，將該私運貨物沒入，應附此敘明。
三、公訴意旨另略以：被告丙○○於90年2月20日亦參與提供澳
    門酒廠名義出具登載不實之發票及虛偽之酒類產程、原料之
    資料，由王永煌在「外國菸酒進口申請書」上，以英文登載
    生產國別為澳門、賣方名稱為澳門酒廠等事項，於90年2 月
    20日持向臺灣省菸酒公賣局（現已改制為臺灣菸酒股份有限
    公司）申請酒類進口而行使前開業務登載不實之文書，足以
    生損害於臺灣省菸酒公賣局對於酒類管理之正確性之犯行，
    因認該部分，被告丙○○亦涉犯刑法第216條、第215條之行
    使業務登載不實文書罪云云。惟查：本案被告丙○○係於90
    年3月24日始由軍中退伍，有其庭呈退伍令一件，經當庭核
    對無訛，且其自90年1月至5月25日並無出境之紀錄，有入出
    境查詢結果一紙附卷可憑，其參與之犯罪行為既均於大陸作
    成，又於90年5月25日始出境到大陸去，自不能證明其於90
    年2月20日，已與王永煌就前開犯行，有犯意之聯絡，就此
    部分，被告丙○○之犯罪不能證明，原應為無罪之諭知，惟
    該部分犯行起訴書認與前開第二次行使業務登載不實文書犯
    行，有連續犯之裁判上一罪關係，爰不另為無罪之諭知。另
    公訴意旨認前開「外國菸酒進口申請書」屬於王永煌業務上
    登載之文書云云，惟按刑法第215條所謂業務上作成之文書
    ，係指從事業務之人，本於業務上作成之文書而言，有最高
    法院47年台上字第515號判例可參，前揭申請書並非基於其
    業務而作成，難認係王永煌業務上作成之文書，此部分原應
    為無罪之諭知，惟此部分公訴人認其與前開行使業務登載不
    實之「發票」文書部分，有實質上之一罪關係，就此部分亦
    不另為無罪之諭知，均併此敘明。
據上論結，應依刑事訴訟法第369條第1項前段、第364條、第299
條第1項前段，修正前懲治走私條例第2條第1項、第11條、第12
條，刑法第11條、第2條第1項、第216條、215條 (修正前)、第
55條（修正前）、第74條第1項第1款，中華民國九十六年罪犯減
刑條例第2條第1項第3款、第7條、第9條，罰金罰鍰提高標準條
例第1條前段，判決如主文。
本案經檢察官甲○○到庭執行職務。
中    華    民    國    98    年    1     月    19    日
            刑事第四庭    審判長法  官  洪 耀 宗
                                法  官  許 文 碩
                                法  官  劉 登 俊
以上正本證明與原本無異。
如不服本判決應於收受送達後十日內向本院提出上訴書狀，其未
敘述上訴理由者，並得於提起上訴後十日內向本院補提理由書（
須按他造當事人之人數附繕本）「切勿逕送上級法院」。
                                書記官  陳   美  利
中    華    民    國    98    年    1     月    19    日
附論罪科刑法條
修正前懲治走私條例第2條
私運管制物品進口、出口逾公告數額者，處七年以下有期徒刑，
得併科新臺幣二十萬元以下罰金。
以犯前項之罪為常業者，處三年以上十年以下有期徒刑，得併科
新臺幣三十萬元以下罰金。
第一項之未遂犯罰之。
第一項所稱管制物品及其數額，由行政院公告之。
懲治走私條例第12條
自大陸地區私運物品進入臺灣地區，或自臺灣地區私運物品前往
大陸地區者，以私運物品進口、出口論，適用本條例規定處斷。
中華民國刑法第216條：
(行使偽造變造或登載不實之文書罪)
行使第二百十條至第二百十五條之文書者，依偽造、變造文書或
登載不實事項或使登載不實事項之規定處斷。
中華民國刑法第215條：
(業務上文書登載不實罪)
從事業務之人，明知為不實之事項，而登載於其業務上作成之文
書，足以生損害於公眾或他人者，處三年以下有期徒刑、拘役或
五百元以下罰金。


司法院資訊處製作；財團法人民間司法改革基金會備份。
